臺灣高等法院臺中分院刑事判決
111年度交上易字第204號
上  訴  人  臺灣苗栗地方檢察署檢察官
被      告  邱維漢



            彭士龍


共      同
選任辯護人  劉順寬律師
上列上訴人因被告等業務過失傷害案件，不服臺灣苗栗地方法院
110年度交易字第26號中華民國110年12月30日第一審判決（起訴
案號：臺灣苗栗地方檢察署108年度調偵續字第5號），提起上訴
，本院判決如下：
    主  文
上訴駁回。
    理  由
一、公訴意旨略以：被告邱維漢為○○○造有限公司（下稱○○○司）
    負責人，被告彭士龍為○○○司承攬交通部公路總局第二區養
    護工程處苗栗工務段所發包臺3線公路110公里處柏油舖設工
    程(下稱本案工程路段)之工地負責人，渠等均為從事業務人
    員，而於民國106年12月22日，在本案工程路段進行柏油舖
    設作業時，本應注意令○○○司施工人員在施工路段設置足夠
    之警示標誌，使用路人得明確辨別路況，以避免行經施工路
    段時發生危險，而依當時情況亦無不能注意之情事，竟於同
    日12時許，在該路段北向車道施作工程之時，未以交通錐等
    交通管制設施有效區別施工區域及調撥車道，適有告訴人○○
    ○於同日12時許，騎乘車牌號碼000-000號普通重型機車，沿
    臺3線公路由南往北行駛，經本案工程現場指揮交通人員○○○
    (所涉業務過失傷害部分另為不起訴處分)指示而駛進調撥車
    道，後因無法辨識施工區域及調撥車道，不慎騎入瀝青已刨
    除之施工區域，遂於該路段110.7公里處打滑摔倒，並因此
    受有右側眉毛撕裂傷、上唇穿刺撕裂傷、舌部撕裂傷、四肢
    多處擦傷、左踝皮膚燙傷併組織壞死、右上正門中齒脫出、
    右上側門齒牙冠複雜斷裂、下顎骨左側稞頭斷裂變形、左下
    顎顎骨骨折、左上門齒龜裂之傷害，因認被告彭士龍、邱維
    漢2人均涉犯修正前刑法第284 條第2項前段之業務過失傷害
    罪嫌等語。
二、按犯罪事實應依證據認定之，無證據不得認定犯罪事實；不
    能證明被告犯罪者，應諭知無罪之判決，刑事訴訟法第154
    條第2項、第301條第1 項分別定有明文。次按事實之認定，
    應憑證據，如未能發現相當證據，或證據不足以證明，自不
    能以推測或擬制之方法，以為裁判基礎。且刑事訴訟上證明
    之資料，無論其為直接證據或間接證據，均須達於通常一般
    人均不致於有所懷疑，而得確信其為真實之程度，始得據為
    有罪之認定，若其關於被告是否犯罪之證明未能達此程度，
    而有合理性懷疑之存在，致使無從形成有罪之確信，根據「
    罪證有疑，利於被告」之證據法則，即不得遽為不利於被告
    之認定。又按檢察官就被告犯罪事實，應負舉證責任，並指
    出證明之方法，刑事訴訟法第161條第1項定有明文。因此，
    檢察官對於起訴之犯罪事實，應負提出證據及說服之實質舉
    證責任。倘其所提出之證據，不足為被告有罪之積極證明，
    或其指出證明之方法，無從說服法院以形成被告有罪之心證
    ，基於無罪推定之原則，自應為被告無罪判決之諭知（最高
    法院40年台上字第86號、76年台上字第4986號、92年台上字
    第128號判例要旨參照）。
三、復按有罪之判決書應於理由內記載認定犯罪事實所憑之證據
    及其認定之理由，刑事訴訟法第310 條第1 款分別定有明文
    。而犯罪事實之認定，係據以確定具體的刑罰權之基礎，自
    須經嚴格之證明，故其所憑之證據不僅應具有證據能力，且
    須經合法之調查程序，否則即不得作為有罪認定之依據。倘
    法院審理之結果，認為不能證明被告犯罪，而為無罪之諭知
    ，即無前揭第154條第2項所謂「應依證據認定」之犯罪事實
    之存在。因此，同法第308 條前段規定，無罪之判決書只須
    記載主文及理由。而其理由之論敘，僅須與卷存證據資料相
    符，且與經驗法則、論理法則無違即可，所使用之證據亦不
    以具有證據能力者為限，即使不具證據能力之傳聞證據，亦
    非不得資為彈劾證據使用。故無罪之判決書，就傳聞證據是
    否例外具有證據能力，本無須於理由內論敘說明（最高法院
    100年度台上字第2980號判決參照），是本案經本院採為認
    定被告彭士龍、邱維漢2人無罪所採之證據，自不以具有證
    據能力者為限，且本判決毋庸論敘證據能力之問題，合先敘
    明。
四、公訴意旨認被告邱維漢、彭士龍2人涉有業務過失傷害犯行
    ，無非係以被告邱維漢、彭士龍2人於警詢及偵訊之供述、
    告訴人○○○於警詢及偵訊之證述、警員○○○於偵訊之證述，暨
    大千綜合醫院乙種診斷證明書暨病歷、奇美醫療財團法人奇
    美醫院病歷、台3線93K-95K及107K-111K瀝青路面破損修復
    工程契約、交通維持計畫、現場照片、施工之交通管制設施
    ／檢查／紀錄表、台3線93K-95K及107K-111K瀝青路面破損修
    復工程之施工前、中、後照片各1份，為其主要論據。
五、訊據被告邱維漢、彭士龍2人均堅決否認有何業務過失傷害
    犯行，被告邱維漢辯稱：我是○○○司負責人，我們現場都有
    照工務局的規範做，也有交通維護的人員在指揮，案發現場
    沒有人騎進去刨除之路面，就只有告訴人騎進去，施工期間
    大概2、3天會去現場看，交通錐擺放要看市區還是鄉下，市
    區是5公尺，鄉下是10公尺，我沒有過失等語；被告彭士龍
    辯稱：案發當日我們已經施工3天，一天工作進度單邊可以
    做800公尺至1公里，當天是早上7點開始刨除路面，大概9點
    開始鋪設柏油，現場工作人員近30人，南北兩端各有1人交
    通維持，中間跟著刨除車有1人維持，交通維持人員手中有
    拿指揮棒或紅旗，從7點到車禍發生，經過之機車有1、2百
    輛，除告訴人外，沒有任何騎士會騎進刨除路面，我以往經
    驗會騎進刨除路面之人，是因為其住家就在附近或在旁邊農
    作，但我們都會請他們小心通過，至於交通錐擺放原則上是
    10公尺，但有時候彎道會調整，因為大車會不好過，我沒有
    過失等語。
六、經查：
　㈠關於施工現場交維安全措施方面：
　⒈交通部公路總局第二區養護工程處苗栗工務段106年台3線93K
    -95K及107K-111K瀝青路面破損修復工程，係由○○○造有限公
    司所承攬，此有交通部公路總局第二區養護工程處工程採購
    契約乙本在卷足憑（外放）。而依交通部公路總局第二區養
    護工程處苗栗工務段以108年7月3日二工苗段字第108007136
    4號函，提供本件瀝青路面破損修復工程之交通維持計畫，
    四、施工交通管制安全配合設施（含夜間安全設施）部分，
    依約定應有移動式工程告示牌、施工標誌、活動型拒馬、警
    告標誌、禁制標誌、交通錐、交通錐連桿、施工警告燈號、
    LED工程警示車、電動旗手、人工旗手、公告牌面等，設施
    擺設位置依實際情況設置，並於必要時做適度安排及調整，
    以符合現況需求（見108年度調偵續字第3號卷第291頁，下
    稱〈調偵續3號卷〉）。而從卷內所附交通維持施工照片觀之
    ：①106年12月18日、20日、21日台3線南下車道入口處，②10
    6年12月22日台3線北上車道入口處，確實有設置上開安全措
    施，包括擺放三角錐連桿及專人指揮等（見調偵續3號卷第3
    03至306頁），且上開設施於施工前均經檢核，亦有交通部
    公路總局第二區養護工程處分期檢查（申請）報告表、施工
    之交通管制設施／檢查／紀錄表在卷可稽（見調偵續3號卷第3
    31至359頁）。而上開交通維持計畫四，既載有「設施擺設
    位置依實際情況設置，並於必要時做適度安排及調整，以符
    合現況需求」（見偵續卷第291頁），顯然由施工廠商依實
    際情況隨時做彈性調整，至三角錐及三角錐連桿要如何擺放
    ，自應視施工實際情況決定。
　⒉證人即現場指揮人員○○○證述如下：
　①證人○○○於107年6月14日警詢證稱：106年12月22日連我本人
    共有6人負責交通維護、指揮交通，當時是4車道，調撥南下
    2車道，封閉北上2車道，在工區前後及機具旁都有派人指揮
    交通，在施工地點路段前後皆有設置工程號誌車、警示人偶
    、車輛改道牌（車輛慢行、車輛改道及改道箭頭）、擺放交
    通錐、中線、分隔線及現場指揮人員，引導用路人通過施工
    路段，當天調撥的是南下車道（三灣方向往獅潭方向）共2
    線，其中一線是改成北上車道（獅潭往三灣方向），另外一
    線是南下車道（三灣往獅潭方向）；工區前200公尺處，我
    們就有設置工程號誌車、警示人偶、車輛改道牌（車輛慢行
    、車輛改道及改道箭頭）、擺放交通錐及現場指揮人員，4
    到6公尺之距離擺放交通錐1個等語（見苗栗縣警察局大湖分
    局湖警偵字第1070009923號卷〈下稱警卷〉第7至9頁）。
　②證人○○○於107年8月29日偵訊陳稱：當天我負責交通維護，就
    是負責調撥、拿指揮棒指揮交通，南北側各有1人交通指揮
    ，而且在有機器的地方，還有1人在指揮；告訴人摔車地點
    有擺設三角錐，一定是擺調撥車道一線，鋪設路段一線，從
    頭到尾均有連續擺設三角錐，都是依照公路局標準擺設，派
    出所巡邏也都有看到我們有擺設，施工完畢才撤除等語（見
    107年度他字第657號卷〈下稱他字卷〉第35至36頁）。
　③證人○○○於108年6月17日偵訊陳稱：我是負責交通維持，我是
    跟著機器走，當天有施工前後段的交通維持人員，在施工的
    北上段，施工前後端都有交通維持人員，輾壓、刨除、鋪柏
    油各1人，我是機動人員，共6人，當天除交通維持人員外，
    還有交通錐，後方附警示標誌的交通車，前後端都有交通標
    誌車，施工路段有900公尺至1公里，機動指揮人員的工作內
    容，是刨除車有時會掉頭，這時就要維持交通好讓刨除車掉
    頭，機動人員跟著刨除車在走，本件騎士跌倒地點是在已經
    刨除好的地方，尚未鋪柏油的路段，機車跌倒時，機車經過
    的路線已經刨好了，山貓跟著後方清除刨除料，鋪柏油及輾
    壓車也在後方開始鋪柏油及輾壓，工作是持續進行，刨除車
    、山貓、輾壓車、鋪柏油是一路往前工作等語（見調偵續3
    號卷第159至160頁）。
　④證人○○○於108年7月22日偵訊陳稱：我負責交通維持，案發當
    時我是在刨除機，距車禍地點約300、400公尺，當時交管「
    阿霖」跟我以對講機通知，我才知道有人跌倒，現場已鋪好
    柏油與未鋪好柏油的路段，相差5公分高度，交通錐我們是
    擺放在調撥車道的實白線，與原本的雙黃線位置，2條實白
    線放1個，在2條實白線中間的缺口相對位置的雙黃線放1個
    ，整條施工路段從頭到尾都是這樣擺，例如施工路段是1公
    里，在施工路段前後端200公尺各擺放交通錐，形成漸變區
    ，本案告訴人跌倒位置是在施工區，我們擺放的警示物品是
    LED燈、車輛慢行牌示，本件只有漸變區及工作區，我們不
    能用交通錐連桿，因為拖車要進出，柏油的拖車要從哪一個
    區段進入，我們不知道，因為本案發生路段還在施工，尚未
    施工完畢，一般不會放置交通錐連桿，這樣施工較快，而且
    用路人開很快，也有風切問題，交通錐連桿容易被吹倒，告
    訴人從駛入施工路段入口漸變區，至告訴人跌倒地點約400
    、500公尺等語明確（見調偵續3號卷第399至400頁）。
　⑤綜上證人○○○之上開證述及陳述，暨現場照片，足認在施工地
    點路段前後皆有設置工程號誌車、警示人偶、車輛改道牌（
    車輛慢行、車輛改道及改道箭頭）、擺放交通錐、中線、分
    隔線及現場指揮人員，引導用路人通過施工路段，是以施工
    現場所作的安全措施並未疏漏，應可認定。
　⒊證人即車禍現場處理警員○○○證述如下：
　①證人○○○於107年10月16日偵訊證稱：106年12月22日在苗栗縣
    獅潭鄉永興村台3線110公里處發生的交通事故，我有和警員
    林義傑一起去現場處理，我們是從獅潭往三灣方向開，施工
    路段有間隔的擺放三角錐，將施工路段區隔出來，把北上車
    道封閉，把南下車道變成雙向，即將進入施工路段，就有看
    到有人在指揮管制，到了摔車地點，有看到3個施工單位人
    員在現場幫忙，因為有發生車禍，當時傷者臉上都是血，傷
    者說是自己跌倒的，並有抄錄資料等語（見他字卷第90頁）
    。
　②證人○○○於108年6月17日偵查證稱：台3線110.7公里施工處，
    是我去現場處理車禍，現場施工的交通錐擺放位置可以區隔
    施工區與非施工區，交通錐間隔幾乎是5公尺，但是在區隔
    劃撥車道時，交通錐擺放位置應該是比較遠，施工前方有人
    在北方指揮，施工的是北上車道，當時施工區段南邊全部封
    閉，封閉的方式就是使用交通錐，當時我看交通錐擺放位置
    應該是很明顯，一般人應該不會誤判，當時我看現場，也很
    懷疑為何騎士會開到施工區等語（見調偵續3號卷第143至14
    4頁）。
　③證人○○○於108年7月22日偵訊證稱：警卷第67至71頁之刑案照
    片都是我拍攝的，我到現場後到拍攝前都沒有人移動過交通
    錐，我到現場時救護車還在現場，傷患還在，我目測照片內
    已鋪好柏油之路面，與未鋪好柏油之路面，高低差大約7、8
    公分，至少有5公分，警車當時停放跨越施工及非施工區，
    車子下方無高低差，只有顏色差別，現場圖是我畫的，有3
    條刮地痕，都是告訴人之機車痕所致，一開始告訴人是行駛
    在未鋪好的路面，後來才行駛到另外一側有鋪好的柏油路面
    ，3條線都是新的，剛好符合告訴人行進路線等語（見調偵
    續3號卷第396至397頁）。
　④綜上證人○○○上開證述，足認施工包商在車禍現場，確實有以
    三角錐將施工區與非施工區隔離，交通錐擺放位置很明顯，
    一般用路人不可能誤判，只要按照三角錐之指引，不可能會
    闖入施工區內。
  ㈡證人即告訴人○○○證述如下：
　1.證人○○○於108年6月26日偵訊證稱：106年12月22日，在台3
    線發生車禍，我記得當天行進路線由南到北，剛開始在外側
    ，後來到調撥車道，因為有施工，我本來是依指揮行駛在調
    撥車道，後來因為要靠右行駛，當時我認為施工路段應該已
    經鋪好柏油，所以我行駛到施工區有鋪設柏油的地方，調撥
    車道與施工路段有擺設安全錐，但擺得很遠，超過10公尺等
    語（見調偵續3號卷第174至175頁）。
　2.證人○○○於108年7月22日偵訊證稱：「（問：案發當時行進
    路線為何？）從一般道路過去，騎到障礙物，就向左，到南
    下內側車道，過障礙物，右騎到北上車道，再到北上外側車
    道，因為北上內、外側車道無障礙物，所以我騎到外側車道
    。」、「（問：路面顏色差別很大，為何你還騎到外側車道
    ？）因為當時車流量大，我騎到外側比較好行駛。」、「（
    問：騎在外側車道，騎多久跌倒？）一下去就想要起來。跌
    倒地點是在要起來就要跌倒的地方，當時車子滑行。現場圖
    有標示行進路線是正確的，但位置是與實際狀況有落差，因
    為沒有在現場實際繪測。我跌倒是在鋪好與未鋪好交接點。
    」等語（見調偵續3號卷第397至398頁）。
　3.從告訴人○○○上開證述內容，對照警繪之道路交通事故現場
    圖及北上施工現場照片（見警卷第21頁、第32至48頁），案
    發當日之北上車道，係由施工廠商之刨除車輛，將兩線道之
    舊瀝青混凝土路面刨除後，再由瀝青混凝土車先鋪其中一線
    道，依序再鋪另一線車道，鋪設過程中會產生其中一線道瀝
    青混凝土已經鋪好，另一線道仍係處於刨除路面狀況，再依
    上開警繪現場圖觀之，告訴人○○○行進方向，係從調撥車道
    往右騎入剛舖好之瀝青混凝土路面，再往右騎進尚未鋪瀝青
    混凝土之刨除路面後，因欲騎回原調撥路段，在尚未鋪設與
    剛鋪好瀝青混凝土之路面交界處，即標示Ａ處打滑，造成0.6
    公尺之刮地痕，往前滑行至標示Ｂ處，造成1.55公尺之刮地
    痕，再往前滑行至標示Ｃ處，造成10.6公尺之刮地痕，最後
    機車倒在原來之調撥車道內，應可以確定整個肇事經過應係
    告訴人○○○剛開始有依現場指揮人員指示，先行駛於調撥車
    道，調撥車道與施工路段間有擺放交通錐，其因見車流量大
    ，一時貪快而決意從交通錐與交通錐間之間隙，往右先騎到
    右側施工區剛鋪設瀝青混凝土之路面，再往右騎入尚未鋪瀝
    青混凝土之刨除路面，因未鋪瀝青混凝土路面凹凸不平很難
    行駛，又想往左騎回原來之調撥車道，然因未鋪與剛鋪瀝青
    混凝土路面之交界斷面處之高低差至少有5公分，操控稍有
    不當肯定會打滑摔車，而依其就讀大學之智識程度，應可輕
    易判斷，只要將機車先熄火用手牽回原有調撥車道，即可防
    止機車打滑摔倒，然其竟捨此不為，仍執意以騎乘方式將機
    車駛回原調撥車道，造成車輪打滑且操控不當情況下，導致
    自摔受傷，益證並非施工現場人員指揮或有何安全設施設置
    不當，致告訴人○○○誤闖施工區域內摔車，殆可確定。
　㈢本案經送交通部公路總局新竹區監理所竹苗區車輛行車事故
    鑑定會鑑定結果，亦認為：
 「伍、肇事分析：
　一、駕駛行為：
　⒈○○○駕駛普通重型機車，在獅潭鄉沿省道台3線由南往北方向
    行駛，至肇事地適逢北上車道封閉施工依交維設施借道駛入
    南下內側調撥車道已無分向標線路段遇北上內側剛鋪設瀝青
    混凝土鋪面而從交通錐之間往右切入右側之北上車道跨入北
    上外側車道，因於日間光線良好時段行經施工路段，未遵循
    交通錐擺放指示反從交通錐之間右切穿越後遇北上外側車道
    鋪面未完成再往左偏回跨越北上車道鋪面斷差欲駛回南下車
    道時，未減速慢行又未注意車前狀況，致失控右傾倒地滑入
    南下內側車道。
　⒉道路施工單位，在省道台3線進行北上車道鋪面施工，於肇事
    地擺設交通錐等交維設施封閉北上車道並調撥南下內側車道
    供北上車流通行，遇○○○所駕駛之普通重型機車通過施工交
    維起點前漸變區借道駛入南下內側調撥車道已無分向標線路
    段又從交通錐之間往右切入右側之北上車道跨入北上外側車
    道，復見北上外側車道鋪面未完成而往左跨越北上車道鋪面
    斷差欲駛回南下車道致右傾倒地滑入南下內側車道。
二、佐證資料：
　　…略
　⒐由卷附現場圖與現場照片可知肇事路段係位於施工區域前、
    後漸變線區段間之工作區，而該施工區域工作區與南下車道
    間已無分向標線，且未量測交通錐之擺放間距，亦乏到場之
    警車或救護車可能配備之行車影像紀錄器畫面，致僅得由肇
    事後警方到場拍攝現場照片所見擺放交通錐之間距比對南下
    車道之車道線可知交通錐之擺放間距大於10公尺…，故僅得
    由現場圖所標註刮地痕推估洪車行經施工區域未減速慢行之
    情，洪車本沿省道台3線由南往北方向駛至北上車道封閉施
    工起點依前漸變線區段交維設施借道駛入南下內側調撥車道
    ，顯見該前漸變線區段交維設施已得順利引導洪車駛入南下
    內側調撥車道，故該前漸變線區段交維設施已發揮其應有之
    警示引導功能，惟洪車駛至已無分向標線路段遇北上內側剛
    鋪設瀝青混凝土鋪面而從交通錐之間往右切入右側之北上車
    道跨入北上外側車道，見北上外側車道鋪面未完成而往左跨
    越北上車道鋪面斷差欲駛回南下車道致右傾倒地滑入南下內
    側車道肇事。依規定行經設有彎道、坡路、狹路、狹橋、隧
    道、學校、醫院標誌之路段、道路施工路段、泥濘或積水道
    路、無號誌之交岔路口及其他人車擁擠處所，或因雨霧致視
    線不清或道路發生臨時障礙，均應減速慢行，作隨時停車之
    準備。且行駛時，駕駛人應注意車前狀況及兩車並行之間隔
    ，並隨時採取必要之安全措施，不得在道路上蛇行，或以其
    他危險方式駕車。綜合上述，並由現有跡證研析洪車行駛中
    本應注意車前狀況，並隨時採取必要之安全措施且行經道路
    施工路段亦應減速慢行，作隨時停車之準備，卻於日間光線
    良好時段行經施工路段，未遵循交通錐擺放指示反從交通錐
    之間右切穿越後遇舖面尚未完成再往左偏回時，未減速慢行
    又未充分注意車前狀況致失控右傾倒地，導致事故之發生，
    確屬不當。由於交通錐連桿非屬道路交通標誌標線號誌設置
    規則所明定之交維設施，且該設置規則第145條之交維佈設
    圖例雖有交通錐或拒馬排列漸變線長度之規範，然並無漸變
    線區段間工作區之交通錐間距要求，而道路施工單位縱使可
    能有交通錐擺設鬆散之情事，但此部分是否違反契約或施工
    要求仍未獲肇事路段管理機構確認，故無從據憑認定，惟由
    肇事後警方到場拍攝現場照片可見肇事路段並非未擺放交通
    錐，途經施工路段車輛於行經前、後漸變線區段之間工作區
    本應續依交通錐等交維設施指示引導，縱依施工人員黃員於
    筆錄中所稱4到6公尺、1米半，抑或洪員所主張施工之交通
    管制設施／檢查／紀錄表於『交通錐』位置標示『@10m』引申認定
    為最小間距擺放交通錐，但倘遇可輕易穿越交通錐間隙之人
    車未遵循交維設施反恣意跨越侵入工作區內，仍難避免此一
    闖入工作區內肇事之事故，故已無從防範。
三、路權歸屬：
 ⒈○○○駕駛普通重型機車，沿省道台3線由南往北方向行駛，至肇
    事地適逢北上車道封閉施工依交維設施借道駛入南下內側調
    撥車道已無分向標線路段遇北上內側剛鋪設瀝青混凝土鋪面
    而從交通錐之間往右切入右側之北上車道跨入北上外側車道
    ，行經設有彎道、坡路、狹路、狹橋、隧道、學校、醫院標
    誌之路段、道路施工路段、泥濘或積水道路、無號誌之交岔
    路口及其他人車擁擠處所，或因雨霧致視線不清或道路發生
    臨時障礙，均應減速慢行，作隨時停車之準備。且行駛時，
    駕駛人應注意車前狀況及兩車並行之間隔，並隨時採取必要
    之安全措施，不得在道路上蛇行，或以其他危險方式駕車。
　⒉道路施工單位，在省道台3線進行北上車道鋪面施工，於肇事
    地擺設交通錐等交維設施封閉北上車道並調撥南下內側車道
    供北上車流通行，遇○○○所駕駛之普通重型機車通過施工交
    維起點漸變區借道駛入南下內側調撥車道已無分向標線路段
    又從交通錐之間往右切入右側之北上車道跨入北上外側車道
    ，復見北上外側車道鋪面未完成而往左跨越北上車道鋪面斷
    差欲駛回南下車道致右傾倒地滑入南下內側車道，已無從防
    範未遵循交通錐等交維設施指示反跨入工區內之非施工車輛
    。
柒、鑑定意見：一、○○○駕駛普通重型機車，於日間光線良好時
    段行經施工路段，未遵循交通錐擺放指示反從交通錐之間右
    切穿越後遇鋪面尚未完成再往左偏回時，未減速慢行又未充
    分注意車前狀況致失控右傾倒地，為肇事原因。二、道路施
    工單位，無肇事因素。」此有交通部公路總局新竹區監理所
    110年4月19日竹監鑑字第1100050138號函附竹苗區車輛行車
    事故鑑定會鑑定意見書1份在卷可稽（見原審卷第37至43頁
    ）。
　㈣過失責任歸屬部分：
　⒈按刑法上之過失，其過失行為與結果間，在客觀上有相當因
    果關係始得成立。所謂相當因果關係，係指依經驗法則，綜
    合行為當時所存在之一切事實，為客觀之事後審查，認為在
    一般情形下，有此環境、有此行為之同一條件，均可發生同
    一之結果者，則該條件即為發生結果之相當條件，行為與結
    果即有相當之因果關係。反之，若在一般情形下，有此同一
    條件存在，而依客觀之審查，認為不必皆發生此結果者，則
    該條件與結果不相當，不過為偶然之事實而已，其行為與結
    果間即無相當因果關係（最高法院76年台上字第192號判例
    意旨參照）。次按汽車駕駛人依規定遵守交通規則行車時，
    得信賴其他汽車駕駛人亦能遵守交通規則，故關於他人違規
    行為所導致之危險，僅就可預見，且有充足時間可採取適當
    之措施以避免結果之發生時，負其責任，對於他人突發不可
    知之違規行為並無防止之義務。又刑法上之過失犯，以行為
    人對於犯罪結果之發生按其情節應注意，並能注意，而不注
    意者，始克相當；若事出突然，依當時情形，不能注意時，
    縱有結果發生，仍不得令負過失責任（最高法院87年度台非
    字第337號刑事裁判要旨參照）。復按刑法上之「過失不純
    正不作為犯」，係結合不作為犯與過失犯二者，以「作為義
    務」與「注意義務」分別當成不作為犯與過失犯之核心概念
    。「作為義務」其法源依據主要係依刑法第15條第1 項規定
    ：「對於犯罪結果之發生，法律上有防止之義務，能防止而
    不防止者，與因積極行為發生結果者同。」乃以行為人是否
    具有「保證人地位」來判斷其在法律上有無防止犯罪結果發
    生之義務，進而確認是否應將法益侵害歸責予行為人之不作
    為。而「注意義務」其法源依據主要來自同法第14條第1 項
    規定：「行為人雖非故意，但按其情節應注意，並能注意，
    而不注意者，為過失。」係以社會共同生活領域中之各種安
    全或注意規則，來檢視行為人有無注意不讓法益侵害發生之
    義務，進而決定其行為應否成立過失犯。是上述兩種義務法
    源依據不同，處理問題領域亦有異，或有重合交錯之情形，
    惟於概念上不應將「作為義務」與「注意義務」相互混淆，
    而不能以行為人一有違反「作為義務」即認違背「注意義務
    」。換言之，保證人地位僅是行為人「作為義務」之理由，
    無法直接從保證人地位導出「作為義務」之內容。至行為人
    是否違反「注意義務」仍應以行為人在客觀上得否預見並避
    免法益侵害結果為其要件。非謂行為人一經立於保證人地位
    ，即應課予杜絕所有可能發生一切危害結果之絕對責任，仍
    應以依日常生活經驗有預見可能，且於事實上具防止避免之
    可能性，亦即須以該結果之發生，係可歸責於保證人之過失
    不作為，方得論以過失不純正不作為犯（最高法院107年度
    台上字第4276號判決意旨參照）。
  ⒉從上開被告邱維漢、彭士龍2人之供述、現場處理警員○○○之
    證述、現場交維人員○○○之證述與陳述、告訴人○○○於偵訊之
    證述與其手繪行車之動線，及交通部公路總局第二區養護工
    程處苗栗工務段106年台3線93K-95K及107K-111K瀝青路面破
    損修復工程施工前、中、後照片以觀，本案施工路段確實有
    以號誌車、施工面牌、警示人偶及交通錐等交通管制設施，
    區別施工區域及調撥車道甚明，且上開設施於施工前均經檢
    核，亦有上開之施工交通管制設施／檢查、紀錄表在卷可稽
    。告訴人於行經案發地時有經現場指揮交通人員即證人○○○
    指示，而騎進調撥車道，證人○○○並無過失乙節，復為臺灣
    苗栗地方檢察署檢察官以108年度調偵續字第5號為不起訴處
    分，經告訴人○○○聲請再議後，再經臺灣高等檢察署臺中分
    署以110年度上聲議字第143號處分書駁回再議之聲請確定（
    見108年度調偵續字第5號卷第185至187頁、第213至215頁）
    。又前揭台3線93K-95K及107K-111K瀝青路面破損修復工程
    契約及交通維持計畫，並無強制施工現場必須設置交通錐連
    桿，或必須封閉施工路段，準此，被告邱維漢、彭士龍2人
    確已盡到避免工程路段發生危險之注意義務無疑。此外，由
    證人○○○之證述、現場照片及告訴人○○○於偵訊之證述與其手
    繪行車之動線所示，案發當時係日間中午12時許，日間自然
    光線充足，視距良好，鋪設瀝青混凝土路面與刨除路面，在
    顏色上明顯有較黑、較淺之顯著差異，高低差約5公分或7至
    8公分，告訴人○○○倘一直遵循交通錐指示，並跟循前方車輛
    行駛，絕無誤闖施工區之可能，然其因見調撥車道車流量大
    ，一時貪快，而決意往右騎進無其他車輛行駛而瀝青混凝土
    已經刨除之施工路段，嗣後欲騎出該路段，見路面高低差可
    能有摔車之危險，又不先將機車熄火，用手將機車牽上來後
    再發動駛離，反執意往上騎，致在高低差之斷面處車輪打滑
    又操控不當，導致自摔後一路滑行至調撥車道始停止，且當
    天從早上7時至中午12時許，該路段往來機車數量，據被告
    彭士龍估算至少有1、2百輛之多，縱符合告訴人○○○所證稱
    車流量大之情形，惟5個多小時未見有其他車輛發生誤闖施
    工區之情形，顯然告訴人○○○當下故意要行駛已刨除路面之
    施工區域，純屬事出突然，縱使附近有交維人員，也無從且
    來不及阻止，足見告訴人○○○自摔受傷純係偶然之事實，被
    告邱維漢、彭士龍2人並無違反注意之義務，且被告邱維漢
    、彭士龍2人之作為或不作為，與告訴人○○○之受傷間，依最
    高法院上開判決要旨，顯無相當之因果關係。至於交通錐之
    間隔多大，有無使用交通錐連桿，均非認定被告邱維漢、彭
    士龍2人有無違反注意義務之證據，蓋縱使交通錐間隔縮至1
    公尺，或有使用交通錐連桿，亦無從阻止不遵守交通規則之
    人，從縫隙中闖進施工區。況本件交通維護之設施，不僅指
    引方向明確且動線相當清楚，告訴人○○○其人身自由受憲法
    及法律保障，其要違反交通安全規則執意騎進施工區，當下
    之交維人員如及早發現，也只能高聲呼喊或吹哨警告有危險
    請其離開而已，無權擋其去路，故告訴人或告訴代理人一再
    主張交通錐應如何擺設，仍不影響被告邱維漢 、彭士龍2人
    無過失之認定。
　㈤綜上，本件檢察官所舉證據所為訴訟上之證明，尚未達於可
    確信被告邱維漢、彭士龍2人確有公訴意旨所指業務過失傷
    害犯行。至於檢察官聲請將本案肇事責任再送覆議，惟本院
    認原審將本案卷證送請交通部公路總局新竹區監理所鑑定，
    該所鑑定已詳述肇事分析（含駕駛行為、佐證資料）、路權
    歸屬、法規依據及鑑定意見，事證已明，本院認無再送覆議
    之必要，附此敘明。
七、綜上所述，本件依公訴人所提出之證據，尚不足以證明被告
    確有上開公訴意旨所指之業務過失傷害犯行，公訴人既未為
    充足之舉證，自無從說服本院以形成被告有罪之心證。而依
    舉證分配之法則，對於被告之成罪事項，應由檢察官負提出
    證據及說服法院之實質舉證責任。倘其所提出之證據不足為
    被告有罪之積極證明，或其所指出證明之方法無從說服法院
    以形成被告有罪之心證，基於無罪推定之原則，自應為被告
    無罪判決之諭知。本件經調查現存證據，仍未能對被告邱維
    漢、彭士龍2人形成有罪之確信，原審因此就被告邱維漢、
    彭士龍2人被訴業務過失傷害犯行以不能證明被告犯罪，依
    刑事訴訟法第301條第1項之規定判決被告邱維漢、彭士龍2
    人無罪。經核原判決對於不能證明被告邱維漢、彭士龍2人
    有檢察官起訴書所指之業務過失傷害犯行，業已詳為調查審
    酌，並說明其認定之證據及理由，且無違證據法則及經驗法
    則，其認事用法均無不合。檢察官上訴意旨略以：參諸○○○
    司所提交並作為契約一部之交通部公路總局第二區養護工程
    處交通維持計畫中，業已於表格內記明：「施工區，位置：
    ＠10m，交通管制設施：交通錐」，查現場為一彎道，用路人
    本較難以估計車道範圍，○○○司既制訂此計畫，應係已考量
    施工現場之需求而訂定交通錐之距離，縱然該標準較之一般
    道路施用之安全規定為嚴格，仍應以該約定之安全措施為準
    ，被告邱維漢、彭士龍2人於施工時，自應遵守計畫內容，
    以確保現場交通安全。被告邱維漢、彭士龍2人未遵守交通
    維持計畫，擺設交通錐之間距已大於10公尺乙情，既已有現
    場照片足資證明，被告邱維漢、彭士龍2人已有契約義務之
    違反甚明，若被告邱維漢、彭士龍2人確實遵守10公尺設置1
    交通錐之規定，縱告訴人○○○有搶快而自車流旁超車之情形
    ，仍應可避免其駛入施工區域，尚非屬於「縱被告已盡注意
    義務，仍無法避免傷害發生」之情形，告訴人縱有未盡注意
    之情，然此應屬與有過失之範疇，難以解免被告邱維漢、彭
    士龍2人之過失責任。原判決認事用法尚嫌未洽，請撤銷原
    判決，更為適法之判決等語。本院查：㈠
　　至於交通錐之間隔多大，有無使用交通錐連桿，均非認定被
    告邱維漢、彭士龍2人有無違反注意義務之證據，蓋縱使交
    通錐間隔縮至1公尺，或有使用交通錐連桿，亦無從阻止不
    遵守交通規則之人，從縫隙中闖進施工區，況本件交通維護
    之設施，不僅指引方向明確且動線相當清楚，告訴人○○○其
    人身自由受憲法及法律保障，其要違反交通安全規則執意騎
    進施工區，當下之交維人員如及早發現，也只能高聲呼喊或
    吹哨警告有危險請其離開而已，無權擋其去路。告訴人○○○
    倘一直遵循交通錐指示，並跟循前方車輛行駛，絕無誤闖施
    工區之可能，然其因見調撥車道車流量大，一時貪快，而決
    意往右騎進無其他車輛行駛而瀝青混凝土已經刨除之施工路
    段，嗣後欲騎出該路段，見路面高低差可能有摔車之危險，
    又不先將機車熄火，用手將機車牽上來後再發動駛離，反執
    意往上騎，致在高低差之斷面處車輪打滑又操控不當，導致
    自摔後一路滑行至調撥車道始停止，且案發當日上午7時至
    中午12時許，該路段往來機車未見有其他車輛發生誤闖施工
    區情形，顯然告訴人○○○當下故意要行駛刨除路面之施工區
    ，純屬事出突然，被告邱維漢、彭士龍2人並無違反注意之
    義務，且被告邱維漢、彭士龍2人之作為或不作為，與告訴
    人○○○之受傷間，顯無相當之因果關係，已如前述。至於交
    通錐之間隔是否為10公尺，有無使用交通錐連桿，亦無從阻
    止不遵守交通規則，而執意從縫隙中闖進施工區之人，是以
    檢察官上訴所陳並無足採。㈡本案依卷內相關積極證據資料
    ，均不足以使本院形成被告邱維漢、彭士龍2人確有業務過
    失傷害犯行之確信，已如前述，而本案既不能證明被告邱維
    漢、彭士龍2人犯行，且檢察官仍未提出足以證明被告邱維
    漢、彭士龍2人有業務過失傷害之積極證據，上訴意旨所稱
    各節仍無法動搖原判決之基礎，本件檢察官上訴為無理由，
    應予以駁回其上訴。
據上論結，應依刑事訴訟法第368條，判決如主文。
本案經檢察官林宜賢提起公訴，檢察官吳宛真提起上訴，檢察官
李芳瑜到庭執行職務。
中　　華　　民　　國　　111 　年　　5 　　月　　24　　日
              刑事第二庭　審判長法　官　何志通
                                法　官　吳進發
                                法　官　石馨文
以上正本證明與原本無異。
不得上訴。
                                書記官  陳儷文
　　　　　　　　　　　　　　　　
中　　華　　民　　國　　111 　年　　5 　　月　　24　　日